臺灣高等法院民事判決
110年度再易字第19號
再審原告    陳東星  

再審被告    陳明展  

            簡碧連  
            簡碧霞  
            簡靖育  
共      同
訴訟代理人  黃丁風律師

上列當事人間請求拆屋還地事件，再審原告對於中華民國109年1
2月30日本院108年度上易字第317號確定判決，提起再審之訴，
本院不經言詞辯論，判決如下：
    主  文
再審之訴駁回。
再審訴訟費用由再審原告負擔。
    事實及理由
一、再審原告以本院108 年度上易字第317 號確定判決(下稱原
    確定判決) 有民事訴訟法第496 條第1 款及第497條所定情
    形，提起再審之訴，其主張略以：
　㈠前訴訟第二審法院囑託內政部國土測繪中心鑑定所得之鑑定
    圖（下稱系爭鑑定圖），固認伊有事實上處分權之門牌基隆
    市○○區○○○街000 巷000 ○0 號建物（下稱系爭房屋）及磚造
    及鐵皮棚架，係占用再審被告所共有之基隆市○○區○○段0000
     ○0000 地號土地（下合稱系爭土地，分別說明時只以地號
    稱之），惟依民國85年10月29日複丈、翌（30）日經檢查人
    員蓋章之土地複丈成果圖（下稱85年複丈圖），可知系爭房
    屋之建築基地，一部係占用坐落重測前ＯＯＯ段ＯＯＯ小段OOO-O
    地號土地（下稱重測前OOO-O土地），其餘則使用重測前同
    小段OO-OO地號土地（下稱重測前OO-OO土地）；嗣前開2土
    地經87年5月17日地籍圖重測後之地號，依序編定為同區ＯＯ
    段OO地號土地（下稱重測後OO土地）、15地號土地，「重測
    後OO土地」於同年9 月OO日分割出同段OO-1至OO-5 地號等5
    筆，雖依前訴訟程序原審囑託基隆市安樂地政事務所（下稱
    安樂地政）於107年7月24日複丈所得之土地複丈成果圖（下
    稱107年複丈圖），顯示系爭房屋於重測後並未坐落前述ＯＯ
    段15地號土地上，而係全部坐落重測後同段OO-2地號土地（
    下稱重測後OO-2土地）上，此乃前開地籍圖重測造成界址變
    動所致，原確定判決不得遽命伊拆屋還地。又伊已就系爭房
    屋所占用之基地，向「重測前OO-OO土地」所有權人簡金龍
    購買該土地應有部分OO9/2455（面積OO8.76平方公尺），再
    於101年7 月2 日向「重測後OO-2土地」所有權人游蒼巖購
    買該土地面積469.3平方公尺部分，且經游蒼巖以該土地設
    定地上權予伊，故伊已購得重測後OO-2土地之所有權，僅尚
    未辦理所有權移轉登記而已，伊以系爭房屋占有使用系爭土
    地，自有正當合法權源。原確定判決未注意85年複丈圖未標
    繪系爭房屋左側之鐵皮棚架，而107年複丈圖誤將該鐵皮棚
    架劃入系爭房屋之一部，導致前開2圖所示房屋寬度似有不
    同之結果，即逕檢送前開2圖詢問安樂地政，於獲安樂地政
    回覆該2圖上所標示之房屋寬度相約4.16公尺之結果後，遽
    認伊係就系爭房屋增建並無權占有再審被告之土地云云，其
    適用民法第767條、第66條規定顯有錯誤。原確定判決就上
    開事實之認定，漏未審酌系爭鑑定圖所示重測後之系爭房屋
    （編號D）與重測前之系爭房屋（編號D1)，其位置、使用面
    積及使用情形均完全相同乙情，而作出與事實相反之認定，
    顯有重大瑕疵，亦該當民事訴訟法第497條之再審事由。
　㈡原確定判決漏未斟酌系爭房屋之房屋稅籍證明，係自90年起
    課，無從藉以判斷重測前之85年複丈圖所示房屋面積，且該
    證明書僅供稅捐機關核定課稅之用，非屬司法機關為確定私
    權所為之鑑定，原確定判決依前開房屋稅籍證明，逕認系爭
    房屋於重測前後非同一建物，係有違誤，且漏未斟酌伊於前
    訴訟已提出之如附表編號1至7號所示證據（85年複丈圖、系
    爭鑑定圖、土地登記謄本、80年4月30日複丈圖、地籍圖謄
    本及伊於前訴訟第二審109年10月27日準備程序中提出之圖
    面說明）之比對結果，已明顯可見系爭土地間之界址已因地
    籍重測、界址變動而導致經界線位移之情形，竟捨重測前之
    測量結果不採，而以重測後較不準確之系爭鑑定書測量結果
    ，錯誤認定土地重測前之事實，自有民事訴訟法第497條之
    再審事由。倘需證明擋土牆為土地重測前後固定不變位置之
    必要，伊可於再審程序中聲請命地政機關依面積的變化展繪
    量測，及聲請傳喚同段OO-O、OO-O地號之土地所有權人到庭
    作證。
　㈢伊父親60年間係在自己之土地上興建系爭房屋及附圖2所示編
    號B建物（下稱B建物），於71年7月OO日經伊取得戶政機關
    所編釘之門牌，並為稅籍登記，縱前開建物事實上有越界建
    築情形，迄簡金龍於82年間請求地政機關測量為止之22餘年
    間，未見任何人訴請拆屋還地或確認界址，堪認伊與父親並
    無越界建築之故意或重大過失；加以伊已向簡金龍購買「重
    測前OO-OO土地」之應有部分，於土地重測後，又向前開土
    地後手游蒼巖購買自「重測前OO-OO土地」分割出之「重測
    後OO-2土地」所有權，且為地上權之設定登記，足認系爭房
    屋及B建物均可正當使用「重測後OO-2土地」；原確定判決
    漏未斟酌如附表編號8至9號所示買賣契約之逐條內容，復錯
    誤認定前開買賣契約有無效或契約未就特定範圍為買受約定
    之情，忽視民法第425條之1立法理由、規範意旨及債權物權
    化之保護目的、房屋所有權與基地利用權一體化之精神，率
    為認定前開2契約僅具債權契約性質，無法拘束再審被告，
    本件無民法第425-1條、第796條、第796-1條等規定之適用
    ，且錯誤適用同法第246條規定云云，係消極不適用法律之
    適用法律顯然錯誤，亦該當民事訴訟法第497條之再審事由
    。
　㈣系爭房屋及B建物占有使用「重測前OO-OO土地」之時間，早
    於簡金龍以該筆土地設定抵押權給再審被告之前，且伊於82
    年間即向簡金龍購買前開土地之應有部分，事後又向前開土
    地之後手游蒼巖購買「重測後OO-2土地」所有權及取得地上
    權，僅尚未辦理所有權移轉登記而已，伊事實上本可以系爭
    房屋及B建物合法使用「重測後OO-2土地」，前開建物事實
    上與土地不能分離存在，需使用所坐落之基地，原確定判決
    漏未類推適用修正前民法第876條第1項關於法定地上權之規
    定，係消極不適用法規，有顯然適用法規錯誤之再審事由存
    在。
　㈤並聲明求為判決：⒈原確定判決廢棄。⒉上開廢棄部分，再審
    被告在第一審之訴及假執行之聲請均駁回。 
二、再審被告抗辯略以：再審原告指摘原確定判決漏未適用法律
    、錯誤適用法規、消極不適用法規部分，均經原確定判決調
    查證據審理後予以採駁在案，並無判決違背法規或現存判例
    解釋情形，亦無消極不適用法規情形。至再審原告指摘原確
    定判決取捨證據、漏未斟酌證據、認定事實錯誤等項，均非
    民事訴訟法第496條第1項第1款規定之適用法規顯有錯誤情
    形。又附表所示之再審證據，均經再審原告於前訴訟中提出
    ，經兩造辯論，且經原確定判決予以調查、論駁在案，本件
    應無民事訴訟法第497條之再審事由存在。至再審原告聲請
    調查人證及請地政機關依面積的變化展繪量測云云，核與前
    開規定所揭櫫之再審事由不合，不應准許。另再審原告在「
    重測後OO-2土地」上之地上權，已經執行法院於105年8月24
    日除去，其非意定地上權人，亦未登記取得系爭土地所有權
    之全部或一部，無由成立法定地上權，既未存在相類事實，
    要無從類推適用民法第876條規定。原確定判決經調查證據
    結果，亦認再審原告此部分主張為不可採，則原確定判決自
    無違反法規或現存判例解釋，亦無消極不適用法規之再審事
    由存在等語。
三、按民事訴訟法第496條第1項第1款所謂適用法規顯有錯誤，
    係指確定判決所適用之法規，顯然不合於法律規定，或與司
    法院現尚有效及大法官會議之解釋顯有違反，或消極的不適
    用法規，顯然影響裁判者而言，並不包括判決理由矛盾、理
    由不備、取捨證據及認定事實錯誤之情形在內，此等事由，
    當事人雖得於判決確定前，據為提起上訴之理由，究與適用
    法規顯有錯誤之情形有間，不得據以提起再審之訴（司法院
    大法官會議釋字第177號解釋、最高法院63年台上字第880號
    、92年度台上字第320號判決意旨參照）。又依民事訴訟法
    第466 條不得上訴於第三審法院之事件，其經第二審確定之
    判決，如就足影響於判決之重要證物，漏未斟酌，亦得提起
    再審之訴，同法第497 條定有明文。所謂就足以影響於判決
    之重要證物漏未斟酌之情形，係指足以影響判決基礎之重要
    證物，雖當事人已在前訴訟程序提出，然未經確定判決加以
    斟酌者而言。或則忽視當事人聲明之證據而不予調查，或則
    就聲請或依職權調查之證據未為判斷，均不失為漏未斟酌，
    且以該證物足以動搖原確定判決基礎者為限。若於判決理由
    項下說明無調查之必要，或縱經斟酌亦不足以影響判決基礎
    之意見，即與漏未斟酌有間，不得據為民事訴訟法第497 條
    所定之再審理由。
四、經查：　
  ㈠再審原告所提出如附表所示之再審證據，依其所陳，均係前
    程序已提出者（詳見附表說明欄所示）。原確定判決就此部
    分已予斟酌，認定：「重測後OO-2土地」為再審被告共有，
    再審原告有事實上處分權之B建物及系爭房屋，不論是87年
    地籍圖重測前後，其占有使用之基地位置及面積，均占用如
    系爭鑑定圖所示「重測後OO-2土地」（即重測前OO-OO土地
    ）上之編號B、D部分，並未使用再審原告自己之「重測前OO
    O-O土地」（即重測後OO土地）部分，且系爭房屋之現時占
    用面積應為173.47平方公尺，而非前訴訟原審鑑定之172.36
    平方公尺；並依調查85年複丈圖、107年複丈圖、系爭鑑定
    圖、地政機關所檢送地籍調查表及地籍圖重測區域調整清冊
    等證據之結果，判斷與「重測前11-2土地」相鄰之2地號土
    地於重測後，面積均有增長，非均減少面積或發生一方減少
    面積、另一方卻增加面積之情形，且斟酌安樂地政函覆法院
    表示於土地重測後，並無申請異議或複丈界址情形等項，認
    定本件並無因地籍圖重測、界址變動而造成系爭房屋占有系
    爭土地之情；併依兩造於前訴訟表示不爭執之再審原告就「
    重測後OO-2土地」所設定之地上權，已於105年8月24日經執
    行法院除去之事實，及再審原告始終未登記為系爭土地所有
    權人或共有人，其與簡金龍、游蒼巖所成立之買賣契約僅債
    權契約性質，不得拘束系爭土地所有權人即再審被告，本件
    並不發生土地及其土地上之房屋（建築物）同屬於一人所有
    之情形，故認本件應無適用或類推適用民法第425-1條、修
    正前第876條第1項規定之結果，而不採納再審原告所為其有
    占有系爭土地正當合法權源之抗辯；暨依85年複丈圖已據再
    審原告簽名，堪認其斯時已明顯可見系爭房屋大部分係占用
    「重測前OO-OO土地」 建築，竟猶事後就該屋為增建行為，
    故其越界增建之行為係基於故意或重大過失而為，認本件尚
    無民法第796條、第796-1條關於鄰地所有人不得請求移去或
    變更越界建築房屋之規定等節，並逐一論述其就再審原告所
    提證據准、駁之理由，並無再審原告主張之就足影響於判決
    之重要證物（即附表所示之再審證據）漏未斟酌之再審事由
    存在。
  ㈡茲再審原告主張原確定判決誤信系爭鑑定圖內容，不採信85
    年複丈圖，未認定本件有因地籍圖重測、界址位移而導致土
    地面積發生變動之事實，逕認B建物及系爭房屋自始即無權
    占用「重測後OO-2土地」，並認伊與簡金龍間買賣契約無效
    ，伊與游蒼巖間買賣契約僅具債權契約性質，不能對抗再審
    被告，認定其無使用前開土地之正當合法權源，判命伊拆屋
    還地，係消極不適用或類推適用民法第425-1條、第796條、
    第796-1條、修正前民法第876條規定，及錯誤適用民法第24
    6條規定云云，核係對原確定判決取捨證據及認定事實是否
    錯誤所為指摘，原確定判決關於是否適用或類推適用前開法
    律之判斷結果，並無判決違背法規或現存判例解釋情形，亦
    非消極不適用法規。即使原確定判決對於若干攻防方法及證
    據未逐一准駁，但已於理由敘及兩造其餘攻防方法及舉證，
    經核與判決結果無影響，爰未逐一論列等語，可見仍曾踐行
    曉諭當事人就證據調查結果為辯論之程序，並無消極未適用
    法規情形。縱實際未進行該程序，亦屬調查證據不當，並非
    適用法規錯誤。再審原告據此主張原確定判決適用法規顯有
    錯誤，應屬無據。
  ㈢至原確定判決依系爭房屋之門牌設籍資料及稅籍證明書內容
    ，認定該屋於60年間初興建，於71年7月OO日編釘門牌，主
    建物且最新設籍課稅之構造物，為自90年起課之一層加強磚
    造、面積111.8平方公尺之房屋，其餘3個構造物面積較小（
    未保存主建物21.3平方公尺、未保存附屬建物24.2平方公尺
    及29平方公尺)，面積各未逾30平方公尺，均係98年7月起課
    之構造物，而認定該稅籍證明書所彰顯之房屋是90年7月年
    不久再建造完成之建物，與60年間初興建範圍或占用面積是
    否相同，恐有疑義，而以該稅籍證明書併與107年複丈圖核
    對後，認定再審原告有逐年增建房屋而致建物占地面積增加
    ，前開稅籍證明所彰顯之房屋，與系爭房屋難認為是同一建
    物等語，而不採納再審原告之抗辯，此屬事實審法院取捨證
    據、認定事實之範圍，與適用法規無涉。再審原告就此部分
    指摘原確定判決事實認定不當，亦核與就足以影響於判決之
    重要證物漏未斟酌之情形有間，不得據為民事訴訟法第497
    條所定之再審理由。 
  ㈣準此，再審原告主張原確定判決有民事訴訟法第496條第1項
    第1款、第497條之再審事由，應屬無據。
五、再審之訴顯無再審理由者，得不經言詞辯論，以判決駁回之
    ，民事訴訟法第502條第2項定有明文。再審原告主張原確定
    判決有民事訴訟法第496條第1項第1款、第497條之再審事由
    ，求予廢棄，顯無理由，爰不經言詞辯論，逕以判決駁回之
    。並依民事訴訟法第78條，為訴訟費用負擔之裁判。
六、據上論結，本件再審之訴顯無理由，爰判決如主文。
中　　華　　民　　國　　110 　年　　3 　　月　　3 　　日
              民事第八庭
                  審判長法  官  陳邦豪
                        法  官  湯美玉
                        法  官  胡芷瑜
正本係照原本作成。
不得上訴。
中　　華　　民　　國　　110 　年　　3 　　月　　3 　　日

                        書記官  莊智凱 


















附表
再審證據編號 證據名稱 說明 附件4 基隆市地政事務所85年土地複丈成果圖 即107年度訴字第169號、108年度上易字第317號（下合稱前訴訟）上證2 附件5 系爭建物手繪圖及現場照片 即前訴訟上證4 附件6 基隆市○○區○○段00○0000○0000○0000地號土地謄本 即前訴訟上證8 附件7 80年4月30日複丈圖 即前訴訟上證9 附件8 界址位移之圖面及文字說明 即前訴訟二審卷2第253頁 附件9 81年與85年之複丈圖 即前訴訟上證11 附件10 再審原告於前第一審複丈成果圖標示記號之圖面 即前訴訟上證10 附件11 再審原告與簡金龍間之不動產買賣契約書 即前訴訟被證2 附件12 再審原告與游蒼巖之土地買賣契約書 即前訴訟被證4 附件13 基隆市○○區○○段00○0000○0000○0000○0000○0000地號土地謄本 即前訴訟原審卷第147、149、157、165、169、173、177、181頁